Inventaris van het archief van de NV Belegging- en Garantie Maatschappij voor Duplicaten van Buitenlandse Effecten (BELGA), 1956-1977 (1986)
Nationaal Archief, Den Haag
Ministerie van Financiën: NV/BV Belegging- en Garantie Maatschappij voor Duplicaten van Buitenlandse Effecten (BELGA)
Financiën / BELGA
1956-1986
merendeel 1956-1977
F28078
5.80 meter; 125 inventarisnummers.
Normale geschreven, getypte en gedrukte documenten, geen bijzondere handschriften.
Nationaal Archief, Den Haag
NV/BV Belegging- en Garantiemaatschappij voor Duplicaten van Buitenlandse Effecten (BELGA)
Onder de goederen, die door de Duitse bezetter in Nederland werden geroofd, namen effecten een bijzondere positie in. De BELGA had als taak de eigenaren van de door de bezetter geroofde en onder dwang aan hem verkochte effecten, in hun rechten te herstellen. Het archief van NV/BV Belegging- en Garantie Maatschappij voor Duplicaten van Buitenlandse Effecten (BELGA) 1956-1977 (1986) bestaat uit een serie agenda's van vergaderingen met de daarbij behorende bijlagen waaronder de notulen, een secretariaatsarchief bevattende correspondentie. Tevens zijn er stukken betreffende koopovereenkomsten tussen met name genoemde partijen en de Belga inzake de verkoop van rechten en aanspraken aan de Belga ten aanzien van effecten die deze partijen konden doen gelden tegen de uitgevende instellingen, de tegenwoordige bezitters en alle derden, alsmede stukken betreffende boekhouding en documentatie.
Archiefvorming
Geschiedenis van de archiefvormer
Ontstaan, werkwijze en opheffing van de Belga
De Belegging- en Garantie Maatschappij voor Duplicaten van Buitenlandse Effecten (Belga) werd opgericht bij akte van 22 oktober 1956 voor notaris J.P. Noordijk te Amsterdam verleden. Hiertoe werden de statuten van de NV Handel-Maatschappij 'De Adelaar' toebehorende aan de NV Handel-Maatschappij De Barry en Co. die hiervoor door haar directeur mr. P.J.H.J. Stulemeyer was vertegenwoordigd, geheel gewijzigd en opnieuw vastgesteld.
Volgens artikel 6 van deze statuten werd de vennootschap door een Raad van Bestuur bestuurd bestaande uit tenminste drie leden die benoemd werden door de Algemene Vergadering van Aandeelhouders. In de Algemene Vergadering van Aandeelhouders werd het voorzitterschap aldus artikel 10 door de voorzitter van de Raad van Bestuur waargenomen. De andere leden waren de leden van de Raad van Bestuur. De secretaris van de Raad van Bestuur vertegenwoordigde in de Algemene Vergadering van Aandeelhouders de Commissie Rechtsherstel Buitenlandse Effecten die houdster was van alle uitstaande aandelen.
Op de eerste vergadering van de Raad van Bestuur op 23 augustus 1956 traden als leden op: mr. A.J.A. Rinnooy Kan, voorzitter, mr. A.J.J. Holthuizen, mr. A.Y.A. Looyen, mr. P.J.H.J. Stulemeyer en mr. C.T. de Bijll Nachenius.
Op 22 oktober 1956 werd een overeenkomst gesloten tussen de Belga en de NV Trust Maatschappij voor Effectenbeheer 'De Arend' (de Trust) ter regeling van de verhouding tussen deze twee Maatschappijen. Artikel 1 bepaalde dat de Trust ten behoeve van de Belga de gehele administratie zou voeren overeenkomstig de door de Belga te stellen eisen. De reden hiervan was dat de Belga in tegenstelling tot de Trust niet beschikte over een organisatie die deskundig was op administratief en financieel terrein.
De Belga kreeg een taak toebedeeld in het kader van het bij het voorlaatste lid van artikel 64 van het besluit Herstel Rechtsverkeer (E100) aan de minister van Financiën opgedragen zorg voor het rechtsherstel met betrekking tot buitenlandse effecten dat er op gericht was de eigenaren van de door de bezetter geroofde en onder dwang aan hem verkochte effecten, in hun rechten te herstellen.
De Belga rekende af met de gedepossedeerden van niet aangemelde en in Nederland geopponeerde buitenlandse effecten welke niet via schikkingen en procedures waren terug verkregen en waarvoor door de Commissie Rechtsherstel Buitenlandse Effecten duplicaten bij de uitgevende instellingen waren aangevraagd. Op grond van de tussen de Belga en de Commissie Rechtsherstel Buitenlandse Effecten op 22 oktober 1956 gesloten overeenkomst, sloot de Belga met de gedepossedeerden koopovereenkomsten af, waarbij de rechten ten aanzien van de betrokken effecten werden gekocht tegen de volledige waarde van de effecten op het tijdstip van de totstandkoming van de koopovereenkomsten met inbegrip van de inmiddels vervallen rente en dividenden.
In aansluiting hierop leverde de Commissie Rechtsherstel Buitenlandse Effecten de betreffende duplicaat effecten uit aan de Belga. Voorts gaf de Belga aan de Staat een contragarantie voor de door deze in het buitenland gestelde garantie. Op deze manier werd er voor gezorgd dat de vroegere bezitters schadeloos werden gesteld zonder dat zijzelf een contragarantie aan de Staat moesten verschaffen voor de verplichtingen die de Staat op zich nam in het buitenland terzake van deze effecten.
Voor de regeling inzake de aanspraken van de gedepossedeerden op de Liquidatie van Verwaltung Sarphatistraat (LVVS) van de door hen in de oorlog bij deze instantie ingeleverde effecten werd op 22 oktober 1956 een overeenkomst gesloten tussen de Belga en de Commissie Rechtsherstel Buitenlandse Effecten.
De Afdeling Effectenregistratie van de Raad voor het Rechtsherstel heeft na de oorlog voor effecten die gedurende de Duitse bezetting van Nederland door ingezetenen van Nederland verkocht zijn en naar Duitsland zijn uitgevoerd, terwijl niet bekend was waar zich deze effecten bevonden, besloten de overeenkomsten terzake van deze effecten voor zover deze nietig zijn op grond van het KB A6 alsnog te bekrachtigen. Het Ministerie van Financiën heeft toen besloten de rechten en aanspraken, met inbegrip van schadevergoedingsvorderingen terzake van deze effecten en de vruchten daarvan met inbegrip van kapitaalsuitkeringen die het ministerie kon doen gelden tegen de uitgevende instelling, c.q. de tegenwoordige bezitter van deze effecten, aan de Belga te verkopen. Per effect enz. zijn toen koopovereenkomsten gesloten tussen het Ministerie van Financiën en de Belga. De prijs werd gebaseerd op de beurswaarde van het effect op de datum van het aangaan van de overeenkomst met inbegrip van de coupons.
De administratie van de Belga werd door het Agentschap van het Ministerie van Financiën per 1 oktober 1963 overgenomen van de NV Trustmaatschappij 'De Arend'.
In 1963 heeft de Raad van Bestuur van de Belga aan de toenmalige minister van Financiën gevraagd of het mogelijk zou zijn gedeeltelijk tot liquidatie van de Belga over te gaan in verband met het feit dat het risico dat de Belga aansprakelijk gesteld zou worden uit hoofde van gestelde garanties, aanzienlijk was verminderd.
De Bondsrepubliek Duitsland nam aanvankelijk 50 c.q. 75 % van de garantieverplichting van de onder het Bundesrückerstattungsgesetz geclaimde effecten over van de Belga. In 1964 is een wijziging van deze wet tot stand gekomen waardoor het bovengenoemde percentage dat de Bondsrepubliek voor haar rekening nam, verhoogd werd tot honderd procent. Van het bestaande risico van ongeveer f. 18.000.000 was circa f. 5.000.000 gedekt door het garantiekapitaal van de Belga en circa f. 8.625.000 door de Duitse contragarantie zodat de totale dekking ongeveer f 13.625.000 beliep. Er is toen besloten om een gedeelte van het garantiekapitaal ad f. 2.000.000 af te dragen aan de Staat, hetgeen in 1963 en 1964 is gebeurd door storting iedere keer van f 1.000.000.
Op de buitengewone Algemene Vergadering van Aandeelhouders gehouden op 25 oktober 1972 te Den Haag werd besloten om overeenkomstig het bepaalde in artikel 61 van de statuten de naamloze vennootschap om te zetten in een besloten vennootschap met beperkte aansprakelijkheid. In verband hiermede werden de statuten van de Belga gewijzigd bij akte van omzetting op 27 december 1972 voor notaris F. van der Veen te Amsterdam verleden.
In de Algemene vergadering van Aandeelhouders gehouden op 29 november 1977 werd besloten tot ontbinding van de Belga per 1 januari 1978 (Staatscourant 16 januari 1978, nr. 11). Al enige keren, met name in 1970 werd overwogen om tot opheffing van de Belga over te gaan. Om de volgende redenen is hiertoe niet besloten:
Het werd niet uitgesloten geacht dat houders van originele stukken van buitenlandse effecten nog procedures zouden beginnen. De Belga zou dan beter als procespartij kunnen optreden dan de Staat der Nederlanden.
Bij opheffing van de Belga zou door de Bondsrepubliek Duitsland aan de Belga verstrekte garanties van ongeveer f. 13 miljoen in het kader van het Bundesrückerstattungsgesetz komen te vervallen.
De reden om nu wel tot opheffing van de Belga over te gaan, was gelegen in het feit dat in de afgelopen zeven jaar geen procedures waren aangespannen. De kans dat de Staat alsnog in een procedure zou worden betrokken, werd dan ook klein geacht.
De schuldeisers moesten zich voor 1 januari 1983 schriftelijk melden bij de vereffenaar, de secretaris van de Belga mr. J.L.S.M. Hillen. (Staatscourant van 28 oktober 1982, nr. 208). De uiteindelijke vereffening heeft plaatsgevonden op 5 september 1984 (Staatscourant van
5 juli 1984, nr. 129 en het NRC Handelsblad van 5 juli 1984).
Leden van de Raad van Bestuur
Voorzitters
1956 - 1959 Mr. A. Rinnooy Kan
1959 - 1964 Mr. J.C.W.M. Huysmans
1964 - 1977 Mr. B.C. Oud
Leden
1956 - 1970 Mr. C.T. de Bijll Nachenius
1956 - 1961 Mr. A.J. Holthuizen
1956 - 1957 Mr. C.G. Polvliet
1956 - 1975 Mr. P.J.H.J. Stulemeyer
1957 - 1977 Mr. A.IJ.A. Looyen
1957 - 1958 A.F.M. van der Ven
1958 - 1960 Mr. K.H. Beyen
1958 - 1963 J.Th. Meyer
1975 - 1977 Drs. H.T.M. Bevers
Secretarissen
1956 - 1965 Mr. W.H.A. de Jong
1966 - 1975 Mr. J.W. van Kuyk
1976 - 1977 Mr. J.L.S.M. Hillen
Geschiedenis van het archiefbeheer
Het archief van de NV/BV Belegging- en Garantie Maatschappij voor Duplicaten van Buitenlandse Effecten bevond zich vanaf de instelling te Amsterdam op de Keizersgracht 105 waar o.a. ook het Secretariaat van de Afdeling Effectenregistratie van de Raad voor het Rechtsherstel was gevestigd. Toen dit pand in 1967 moest worden ontruimd, is het archief voor zover daar nog mee moest worden gewerkt, overgebracht naar het Agentschap van het Ministerie van Financiën in Amsterdam.
De rest van het archief van de Belga werd, resp. was reeds overgebracht naar de zolder van een pakhuis aan de Oude Zijds Voorburgwal in Amsterdam.
De verwerving van het archief
Overbrenging van een overheidsarchief
Inhoud en structuur van het archief
07.00; 2.08
Aanwijzingen voor de gebruiker
Openbaarheidsbeperkingen
Deels openbaar, deels beperkt openbaar (B).
Materiële beperkingen
Aanvraaginstructie
Openbare archiefstukken kunnen online worden aangevraagd en gereserveerd. U kunt dit ook via de terminals in de studiezaal van het Nationaal Archief doen. Om te kunnen reserveren dient u de volgende stappen te volgen:
U maakt een profiel aan op www.gahetna.nl, en logt vervolgens in
Via de archiefinventaris (alleen de beschrijvingen met rode nummers) selecteert u het gewenste archiefstuk door op de knop 'Reserveren' te klikken
In het volgende scherm geeft u aan op welke dag u het archiefstuk wilt inzien
Indien u zich bevindt in de studiezaal en een tafelnummer heeft ontvangen kunt u dit nummer vermelden. Als u geen tafelnummer heeft kunt u tafelnummer 777 laten staan
Vervolgens bevestigt u uw reservering door deze te versturen.
Verwant materiaal
Beschikbaarheid van kopieën
Verwante archieven
2.08.60 - Inventaris van het archief van de Commissie Rechtsherstel Buitenlandse Effecten van het Ministerie van Financiën, 1949-1956 (1987).
2.08.61 - Inventaris van het archief van de Commissie Duplicaat Effecten, 1954-1976.
Beschrijving van de series en archiefbestanddelen
- LEDENVERGADERING., 1.
  - Agenda's van de vergaderingen van de Raad van Bestuur en de Algemene Vergadering van Aandeelhouders., 1956 aug. 23 - 1969 dec. 22; 10; 1 omslag
    Niet compleet
  - Notulen van de vergaderingen van de Raad van Bestuur en de Algemene Vergadering van Aandeelhouders., 1956 aug. 23 - 1975 okt. 23; 11; 1 pak
  - Agenda's van de Raad van Bestuur en van de Algemene Vergadering van Aandeelhouders met de daarbij behorende bijlagen waaronder de notulen., 1956-1977; 1-9; 9 pakken
    - 1956 aug. 23 - 1957 dec. 19, 1
    - 1958 jan. 9 - mrt. 13, 2
    - 1958 mei 22 - nov. 26, 3
    - 1959 mei 14 - juli 15, 4
    - 1960 mei 20, 5
    - 1961 nov. 14, 6
    - 1962 okt. 29 - 1964 sep. 11, 7
    - 1965 juni 25 - 1969 dec. 22, 8
    - 1970 aug. 5 - 1977 nov. 29, 9
  - Notulen van de Algemene Vergadering van Aandeelhouders., 1957 juli 25 - 1976 okt. 14; 12; 1 band
  - Presentielijsten van de Algemene Vergadering van Aandeelhouders., 1966 nov. 23 - 1972 okt. 25; 13; 1 omslag
- SECRETARIAAT., 2.
  - Ingekomen en afschriften van uitgegane brieven gericht aan of afkomstig van "De Belga" (voorheen "de Adelaar") cq. "De Arend"., 1955-1963; 14-15, 46-50; 6 pakken, 1 omslag
    - De Belga. 1955-1963, 14-15, 46-48
      - Algemeen. 1956-1963, 46-48
        - 1957 - 1958 mei; chronologisch geordend., 46
        - 1958 juni - 1961; chronologisch geordend., 47
        - 1956-1963; alfabetisch geordend., 48
      - Dossiers "Buitenland 2024A en 2024B". 1955-1963, 14-15
        - 1955-1956, 14
        - 1957-1963, 15
    - De Arend. 1956-1961, 49-50
      - Algemeen, 1957-1961, 49; omslag
      - Geleidebrieven bij te tekenen en te verzenden dossiers, 1956-1961, 50
        Genummerd 1 - 564
  - Stukken betreffende de totstandkoming en uitvoering van de overeenkomsten van 22 oktober 1956 gesloten tussen de Belga en de NV "De Arend" regelende de verhouding tussen de twee maatschappijen, en tussen de Belga en de Commissie Rechtsherstel Buitenlandse Effecten inzake schadeloosstelling aan vroegere bezitters., 1956-1962; 121; 1 omslag
  - Correspondentie met verschillende organisaties., 1956-1963; 51-53; 1 pak, 2 omslagen
    - Commissie Rechtsherstel Buitenlandse Effecten, 1956-1961, 51
    - De Nederlandse Bank NV, 1956-1961, 52
    - Handel-Maatschappij H. Albert de Bary & Co, 1956-1963, 53; pak
  - Stukken betreffende het verlenen en intrekken van volmachten aan de vertegenwoordigers van de Belga in de Verenigde Staten en Canada., 1956 - 1975 juli 30; 16; 1 omslag
  - Accountantsrapporten., 1957-1986; 17-18; 1 pak, 1 omslag
    - Rapporten van het Accountantskantoor D. Keller te Den Haag betreffende de controle van de financiële verantwoording over de jaren 1956 t/m 1976, 1957 dec. 23 - 1977 nov. 21, 17
    - Rapporten van de Centrale Accountantsdienst betreffende de controle van de jaarrekeningen over de jaren 1977 - 1982, de winst- en verliesrekeningen over de periode 1 januari 1983 tot 5 september 1984 en de liquidatiebalans per 1 mei 1983 en 5 september 1984, 1982 aug. 19 - 1986 feb. 18, 18; 1 omslag
  - Anlage bei dem Anmeldungsformular infolge des Bundesrückerstattungsgesetzes der NV Belegging- en Garantie Maatschappij voor Duplicaten van Buitenlandse Effecten, met werkexemplaren., 1958; 19; 1 pak
  - Stukken betreffende claims van de Belga op effecten die in de oorlog bij Lippmann, Rosenthal en Co. (Sarphatistraat) te Amsterdam zijn ingeleverd., 1961 sep. 5 - 1968 apr. 29; 20; 1 omslag
    Openbaarheid beperkt tot 1 januari 2036
  - Stukken betreffende de afwikkeling van op grond van het Bundesrückerstattungsgezetz (BRüG) ingediende claims (Belga-BRüG-claims)., 1961-1969; 122-124; 2 pakken, 1 omslag
    - Algemeen, 1961-1962, 122; omslag
    - Claim 01 - 06, 1961-1963, 123
    - Claim 07 - 11, 1964-1969, 124
  - Stukken betreffende de liquidatie van de Belga., 1970 feb. 6 - 1984 apr. 4; 22; 1 omslag
  - Stukken betreffende de omzetting van de Belga in een besloten vennootschap met beperkte aansprakelijkheid., 1972 dec. 27; 21; 1 omslag
  - Overzichten van de stand der werkzaamheden van 31 december 1977 - 31 december 1981., 1978-1982; 23; 1 omslag
  - Stukken betreffende de aanspraken van een inwoonster van Oostburg op een effect dat voorkomt op de zogenaamde Engelse Zwarte Lijst, met als bijlage deze lijst., 1982 okt. 5 - 1983 jan. 25; 24; 1 omslag
- KOOPOVEREENKOMSTEN., 3.
  - Koopovereenkomsten tussen met name genoemde partijen en de Belga inzake de verkoop van rechten en aanspraken aan de Belga ten aanzien van effecten die deze partijen konden doen gelden tegen de uitgevende instellingen, de tegenwoordige bezitters en alle derden, genummerd van 1 t/m 4.659., 1956-1972; 25-44; 20 pakken
    Inv.nr. 29 is niet compleet. De nummers 1.910 - 2.000 zijn niet aanwezig
    - 1.001 - 1.100., 25
    - 1.101 - 1.275., 26
    - 1.276 - 1.450., 27
    - 1.451 - 1.650., 28
    - 1.651 - 1.909., 29
    - 2.001 - 2.200., 30
    - 2.201 - 2.400., 31
    - 2.401 - 2.600., 32
    - 2.601 - 2.800., 33
    - 2.801 - 2.900., 34
    - 2.901 - 3.000., 35
    - 3.001 - 3.100., 36
    - 3.101 - 3.250., 37
    - 3.251 - 3.400., 38
    - 3.401 - 3.550., 39
    - 3.551 - 3.800., 40
    - 3.801 - 4.100., 41
    - 4.101 - 4.300., 42
    - 4.301 - 4.550., 43
    - 4.551 - 4.659., 44
- BOEKHOUDING., 4.
  - Dagafschriften van de rekening-courant bij de Handel-Maatschappij H. Albert de Bary & Co. NV., 1956-1963; 54-55; 2 pakken
    - 1956-1959, 54
    - 1960-1963, 55
  - Betalingsopdrachten., 1956-1972; 65-81; 17 pakken
    - Exemplaar 4, numeriek geordend. 1956-1962, 65-67
      - 1004 - 2600., 65
      - 2601 - 3500., 66
      - 3501 - 4537., 67
    - Exemplaar 5, alfabetisch geordend per land. 1956-1972, 68-72
      - A - B., 68
      - C - E., 69
      - F - P., 70
      - Ur - USA: 1043 - 3600., 71
      - USA: 3601 - 4659 - Z., 72
    - Exemplaar 9, numeriek geordend. 1956-1972, 73-76
      - 0001 - 1500., 73
      - 1501 - 2500., 74
      - 2501 - 3400., 75
      - 3401 - 4659., 76
    - Exemplaar 10, numeriek geordend. 1956-1972, 77-81
      - 1001-1700, 77
      - 1701 - 2800., 78
      - 2801 - 3500., 79
      - 3501 - 3900., 80
      - 3901 - 4659., 81
  - Losbladig register van aangemelde effecten., 1956-1977; 56-58; 3 pakken
    Alfabetisch geordend op naam van de bezitter
    - A - G., 56
    - H - M., 57
    - N - Z., 58
  - Registers., 1956-1977; 59-64, 125; 7 kaartsystemen
    - "Effecten beleggingsrekening en gedepossedeerden", mutaties., 59
      Alfabetisch geordend op naam van het fonds
    - "Staat, niet opnamen (claimen)"., 60
    - "Niet te claimen, niet in Lippmann goederen boek, c-nummers boven 2400"., 61
    - "Stukken welke nog geclaimd kunnen worden voor de Belga"., 62
    - "opgehangen aan 'comm.'-boek, gestempeld op de afrekeningen: Belga-BRüG-claim nr. 9"., 63
    - "opgehangen aan Lippmann goederen boek, op afrekeningen gestempeld: Belga BRüG-claim nr. 10"., 64
    - "Opgehangen aan Commissie met of zonder LVVS-claim, op afrekeningen gestempeld: Belga-BRüG-claim nr. 10"., 125
  - Boekingsstukken, per jaar numeriek geordend., 1956-1986; 82-118; 25 pakken en 12 omslagen
    - 1956: post 0001 - 1104., 82
    - 1957: post 0001 - 0904., 83
    - 1957: post 0905 - 1613., 84
    - 1957: post 1614 - 2287., 85
    - 1957: post 2288 - 3163., 86
    - 1957: post 3164 - 3715., 87
    - 1957: post 3716 - 4132., 88
    - 1958: post 0001 - 0568., 89
    - 1958: post 0569 - 1308., 90
    - 1958: post 1309 - 2020., 91
    - 1958: post 2021 - 2571., 92
    - 1958: post 2572 - 3037., 93
    - 1959: post 0001 - 0524., 94
    - 1959: post 0525 - 1076., 95
    - 1959: post 1077 - 1622., 96
    - 1960: post 0001 - 0725., 97
    - 1960: post 0726 - 1445., 98
    - 1961: post 0001 - 0400., 99
    - 1961: post 0404 - 0685., 100
    - 1962: post 0001 - 0178., 101
    - 1963: post 0001 - 0126., 102
    - 1964: post 0001 - 0136., 103
    - 1965: post 0001 - 0095., 104
    - 1966: post 0001 - 0071., 105
    - 1967: post 0001 - 0063., 106
    - 1968: post 0001 - 0036., 107; omslag
    - 1969: post 0001 - 0044., 108; omslag
    - 1970: post 0001 - 0052., 109; omslag
    - 1971: post 0001 - 0032., 110; omslag
    - 1972: post 0001 - 0042., 111; omslag
    - 1978: post 0001 - 0021., 112; omslag
    - 1979: post 0001 - 0023., 113; omslag
    - 1980: post 0001 - 0023., 114; omslag
    - 1981: post 0001 - 0019., 115; omslag
    - 1982: post 0001 - 0019., 116; omslag
    - 1983-1984: post 0001 - 0019., 117; omslag
    - 1985-1986: ongenummerd., 118; omslag
  - Journaal over de periode 1961-1964., 119; 1 deel
  - Grootboeken over de periode 1961-1983., 120; 1 pak
- DOCUMENTATIE., 5.
  - Boek, getiteld: "Rechtsgutachten: über die extraterritoriale Wirkung der Königlich Niederländischen Verordnung vom 24 Mai 1940, enthaltend besondere Vorkehrungen hinsichtlich Forderungen, Anspruchen und Besitz von im Reich in Europa wohnenden Personen"., 1941; 45; 1 deel